臺灣高等法院刑事判決
111年度上訴字第1415號
上  訴  人  臺灣基隆地方檢察署檢察官
被      告  鄭宇軒原名鄭佑澤 


上列上訴人因被告洗錢防制法等案件，不服臺灣基隆地方法院11
1年度金訴字第43號，中華民國111年3月9日第一審判決（起訴案
號：臺灣基隆地方檢察署110年度偵字第5111號、110年度偵字第
5876號暨移送併辦111年度偵字第1333號、第2407號、第3090號
、第4325號），提起上訴，本院判決如下：
    主  文
原判決撤銷。
鄭宇軒幫助犯洗錢防制法第十四條第一項之洗錢罪，處有期徒刑
肆月，併科罰金新臺幣肆萬元，罰金如易服勞役，以新臺幣壹千
元折算壹日。
    事  實
鄭宇軒依一般社會生活經驗，可知金融機構帳戶為個人信用、財
產之重要表徵，具有一身專屬性質，並可預見將銀行帳戶之存摺
、提款卡、密碼等資料提供不詳之人使用，可能遭他人利用為詐
欺取財之犯罪工具，並遮斷金流以逃避國家追訴、處罰，竟仍不
違背其意，而基於幫助詐欺取財及幫助洗錢之不確定故意，於民
國110年5月初，在其基隆市○○區○○街000巷00弄0號住處樓下，將
其申辦之中國信託商業銀行帳號：000-000000000000號帳戶（下
稱中信銀行帳戶）之存摺、提款卡及網路銀行帳號密碼，以新臺
幣（下同）2萬元之代價，賣給真實姓名年籍不詳友人「黃韋鈞
」（音譯）所屬之詐欺集團（下稱上開詐欺集團）成年成員使用
。嗣上開詐欺集團成員取得上開中信銀行帳戶之存摺、提款卡及
網路銀行帳號密碼後，即意圖為自己不法所有，基於詐欺取財及
洗錢之犯意聯絡，由上開詐欺集團成員，於附表編號1 至6 所示
時間，以附表編號1 至6 所示方式，致郭佳瑋、劉瑞玲、戴逸承
、何依靜、梁紫雪、范純毓陷於錯誤，依指示於附表編號1至6 
所示之匯款時間，將附表編號1 至6 所示之金額匯入上開中信銀
行帳戶內，旋遭上開詐欺集團之不詳成員提領一空，製造金流斷
點，而掩飾、隱匿上開詐欺犯罪所得之去向。嗣因郭佳瑋、劉瑞
玲、戴逸承、何依靜、梁紫雪、范純毓發覺受騙報警處理，經警
循線查悉上情。
    理  由
壹、程序部分
一、按被告以外之人於審判外之陳述，雖不符刑事訴訟法第159
    條之1至第159條之4之規定，而經當事人於審判程序同意作
    為證據，法院審酌該言詞陳述或書面陳述作成時之情況，認
    為適當者，亦得為證據。當事人、代理人或辯護人於法院調
    查證據時，知有刑事訴訟法第159條第1項不得為證據之情形
    ，而未於言詞辯論終結前聲明異議者，視為有前項之同意，
    刑事訴訟法第159條之5定有明文。本案下述所引被告鄭宇軒
    以外之人於審判外之陳述，經本院提示上開審判外陳述之內
    容並告以要旨，被告並不爭執，亦未於言詞辯論終結前對該
    等審判外陳述之證據資格聲明異議，應視為被告已有將該等
    審判外陳述作為證據之同意，且經審酌各該供述證據作成之
    客觀情狀，並無證明力明顯過低或係違法取得之情形，復為
    證明本案犯罪事實所必要，認為以之作為證據應屬適當，應
    有證據能力。
二、另本院後述所引用之其餘非供述證據，經本院依法當庭提示
    令其辨認外，復無證據足證係公務員違背法定程序所取得，
    且當事人亦未表示反對意見，而為證明本案犯罪事實所必要
    ，亦得作為本案證據。
貳、本院認定事實所憑之證據及理由
    上揭事實，業據被告於本院審理時均坦白承認，並核與證人
    即告訴人郭佳瑋、劉瑞玲、戴逸承、何依靜、梁紫雪、范純
    毓於警詢時所指述之情節一致，復有中國信託商業銀行股份
    有限公司110年7月8日中信銀字第110224839159831號函檢附
    帳號000000000000相關資料、告訴人郭佳瑋提供匯款紀錄、
    通訊軟體LINE對話紀錄、內政部警政署反詐騙諮詢專線紀錄
    表（見110偵5111卷第21至42頁）；內政部警政署反詐騙諮
    詢專線紀錄表、新北市政府警察局淡水分局水碓派出所受理
    各類案件紀錄表、受理詐騙帳戶通報警示簡便格式表、中國
    信託商業銀行股份有限公司110年6月23日中信銀字第110224
    839152714號函檢附帳號000000000000相關資料、告訴人劉
    瑞玲提供之匯款紀錄、通訊軟體LINE對話紀錄（見110偵587
    6卷第35、49、55頁、第19至28頁、第39頁、第41至47頁）
    ；告訴人何依靜之LINE對話紀錄 、交易明細畫面（見111偵
    1333卷第59至65頁）；告訴人梁紫雪所使用之郵局帳戶交易
    明細表及存摺封面、内頁影本、LINE對話紀錄畫面擷圖（見
    111偵3090卷二第181至189頁、第265至287頁）；告訴人范
    純毓提供之LINE對話紀錄、交易明細畫面擷圖、臺灣中小企
    業銀行匯款申請書（匯款人證明聯）（見111偵4325卷第95
    至128頁）；鄭宇軒申辦之中國信託帳戶000000000000號存
    款基本資料及存款交易明細（見110偵5111卷第26至29頁）
    在卷可稽，是認被告上開任意性自白核與事實相符，堪以採
    取。據此，本件事證明確，被告上揭犯行，足可認定，應依
    法論科。
參、論罪部分
一、按刑法上之幫助犯，係對於犯罪與正犯有共同之認識，而以
    幫助之意思，對於正犯資以助力，而未參與實施犯罪之行為
    者而言；是以，如未參與實施犯罪構成要件之行為，且係出
    於幫助之意思提供助力，即屬幫助犯，而非共同正犯。本件
    被告基於幫助之犯意，提供上開中信銀行帳戶存摺、提款卡
    及網路銀行帳號密碼予「黃韋鈞」所屬之上開詐欺集團使用
    ，而上開詐欺集團成員取得上開中信銀行帳戶存摺、提款卡
    及網路銀行帳號密碼後利用被告之幫助，使告訴人等因受詐
    而陷於錯誤，匯款存入被告所提供之上開中信銀行帳戶後，
    復遭提領殆盡，併生金流之斷點，無從追索查緝。被告所為
    僅為他人之詐欺取財及洗錢犯行提供助力，尚無證據足以證
    明被告係以自己實施詐欺及洗錢犯罪之意思，或與他人有詐
    欺及洗錢犯罪之犯意聯絡，或有直接參與詐欺及洗錢犯罪構
    成要件之行為分擔，被告所為既以幫助他人犯罪之意思而參
    與犯罪構成要件以外之行為，自僅成立詐欺取財及洗錢罪幫
    助犯。
二、核被告所為，係犯刑法第30條第1項前段、第339條第1項之
    幫助詐欺取財罪，及刑法第30條第1項前段、洗錢防制法第1
    4條第1 項之幫助洗錢罪。
三、又被告以一次提供上開中信銀行帳戶存摺、提款卡及網路銀
    行帳號密碼之行為，使上開詐欺集團不詳成年成員對如附表
    編號1至6所示告訴人郭佳瑋等人施以詐術，並分別使其等交
    付財物，且遮斷金流，侵害數個被害人之財產法益，係一行
    為觸犯幫助詐欺取財罪及幫助洗錢罪，為想像競合犯，應依
    刑法第55條前段規定，從一重之幫助洗錢罪處斷。
四、被告以幫助他人犯罪之意思而參與犯罪構成要件以外之行為
    ，為上開洗錢罪之幫助犯，所犯情節較正犯輕微，爰依刑法
    第30條第2 項之規定，減輕其刑。
五、按犯洗錢防制法第14條、第15條之罪，在偵查或審判中自白
    者，減輕其刑，同法第16條第2項定有明文。查被告於偵查
    、原審及本院審理時業已坦認犯行，詳如前述，符合洗錢防
    制法第16條第2項之減刑要件，應依上開規定遞減輕其刑。
六、臺灣基隆地方檢察署檢察官移送併辦之111年度偵字第133號
    、第2407號、第3090號、第4325號之犯罪事實（即附表編號
    3至6所示），與本案前開已起訴（附表編號1至2），分別具
    有想像競合犯之裁判上一罪關係，本院依法自得併予審理。
肆、原判決撤銷改判之理由
一、原審以被告罪證明確，予以論罪科刑，固非無見。惟查：原
    審未及審酌臺灣基隆地方檢察署檢察官移送併辦之111年度
    偵字第1333號、第2407號、第3090號、第4325號之犯罪事實
    （即附表編號3至6所示），而此部分與本案前開已起訴，且
    認定有罪之告訴人郭佳瑋等部分犯罪事實，具有裁判上一罪
    關係，詳如前述，檢察官執此上訴指摘原判決不當，應為有
    理由，自應由本院將原判決予以撤銷改判。
二、爰以行為人之責任為基礎，審酌被告正值青壯，明知現今社
    會詐欺集團橫行，其等詐欺行為往往對於被害人之財產及社
    會秩序產生重大侵害，竟僅因經濟困窘，而為本件幫助洗錢
    等犯行，所為助長詐欺集團之猖獗，影響社會、金融秩序正
    常交易安全，增加被害人尋求救濟之困難，並造成金流斷點
    ，使犯罪之追查趨於複雜，所為非是，及其犯罪之動機、目
    的、手段、所生損害，兼衡被告於原審審理時提出還款計劃
    賠償告訴人郭佳瑋、劉瑞玲，復於本院審理時當庭與戴承逸
    、何依靜達成和解，給付部分款項，賠償其等之損失，有原
    審審判筆錄及本院審判筆錄、調解筆錄在卷足憑，犯後態度
    尚稱良好，暨被告之智識程度、生活狀況及前科素行、尚未
    賠償告訴人梁紫雪、范純毓損失等一切情狀，量處如主文所
    示之刑，併諭知罰金易服勞役之折算標準，以示懲儆。
三、沒收部分
  ㈠按刑法第38條之1 規定：「犯罪所得，屬於犯罪行為人者，
    沒收之。但有特別規定者，依其規定。犯罪行為人以外之自
    然人、法人或非法人團體，因下列情形之一取得犯罪所得者
    ，亦同：一、明知他人違法行為而取得。二、因他人違法行
    為而無償或以顯不相當之對價取得。三、犯罪行為人為他人
    實行違法行為，他人因而取得。前二項之沒收，於全部或一
    部不能沒收或不宜執行沒收時，追徵其價額。第一項及第二
    項之犯罪所得，包括違法行為所得、其變得之物或財產上利
    益及其孳息。犯罪所得已實際合法發還被害人者，不予宣告
    沒收或追徵。」。而「宣告前二條之沒收或追徵，有過苛之
    虞、欠缺刑法上之重要性、犯罪所得價值低微，或為維持受
    宣告人生活條件之必要者，得不宣告或酌減之。」，刑法第
    38條之2第2項亦定有明文。
  ㈡本件被告因遂行上揭犯行，而取得20,000元之報酬，其性質
    屬於被告之犯罪所得，惟未扣案，而沒收或追徵新制，關於
    剝奪行為人不法利得者，係為避免犯罪成為一種值得投資之
    「事業」，防止無端因犯罪保有利益而形成犯罪之誘因，以
    達成犯罪預防之目的。其措施本身，並非對於行為人行為、
    結果非難，或予以應報、制裁之法律評價，而係透過規範達
    成前開目的，附帶達成調整行為人與被害人間財產變動秩序
    效果，形成類似（準）不當得利之衡平措施。而此一制度目
    的，並非由國家強制介入個人間私法之權益紛爭，否則關於
    私法間之私法自治、交易安全、誠實信用等原理原則及民事
    程序法之權利行使、當事人原則及相關程序，將全為刑事法
    相關措施取代，要非前揭沒收、追徵制度之修正目的。而被
    告於原審審理時提出還款計劃賠償告訴人郭佳瑋、劉瑞玲，
    復於本院審理時當庭與戴承逸、何依靜達成和解並給付部分
    款項，給付金額已逾20,000元，有原審審判筆錄、原審公務
    電話紀錄表、本院審判筆錄、和解筆錄及本院公務電話紀錄
    表在卷可考，是認倘再對被告之犯罪所得予以宣告沒收或追
    徵，將造成對被告重複剝奪利得之狀況，實有過苛之虞，爰
    依刑法第38條之2 第2 項之規定，就被告上開犯罪所得，不
    予宣告沒收或追徵。
　㈢至洗錢防制法第18條第1項雖規定「犯第14條之罪，其所移轉
    、變更、掩飾、隱匿、收受、取得、持有、使用之財物或財
    產上利益，沒收之；犯第15條之罪，其所收受、持有、使用
    之財物或財產上利益，亦同。」，惟本件被告非實際上提款
    之人，無掩飾隱匿詐欺贓款之犯行，非洗錢防制法第14條第
    1項之正犯，自無上開條文適用，併此敘明。
據上論斷，應依刑事訴訟法第369 條第1 項前段、第364 條、第
299 條第1 項前段，判決如主文。 
本案經檢察官劉異海到庭執行職務。
中　　華　　民　　國　　111 　年　　8 　　月　　31　　日
                   刑事第十二庭 審判長法  官  陳如玲
　　                                  法  官  蔡如惠
　　                                  法  官  廖建瑜
以上正本證明與原本無異。
如不服本判決，應於收受送達後20日內向本院提出上訴書狀，其
未敘述上訴之理由者並得於提起上訴後20日內向本院補提理由書
（均須按他造當事人之人數附繕本）「切勿逕送上級法院」。
                                      書記官  邵佩均
中　　華　　民　　國　　111 　年　　8 　　月　　31　　日
附錄:本案論罪科刑法條全文
中華民國刑法第339條
（普通詐欺罪）
意圖為自己或第三人不法之所有，以詐術使人將本人或第三人之
物交付者，處5年以下有期徒刑、拘役或科或併科50萬元以下罰
金。
以前項方法得財產上不法之利益或使第三人得之者，亦同。
前二項之未遂犯罰之。
洗錢防制法第14條
有第二條各款所列洗錢行為者，處7年以下有期徒刑，併科新臺
幣5百萬元以下罰金。
前項之未遂犯罰之。
前二項情形，不得科以超過其特定犯罪所定最重本刑之刑。
附表
編號 告訴人 詐編時間 詐騙方式 匯款時間 匯款金額 1 郭佳瑋 110年5月17日 佯以博奕網站儲值云云 (1)110 年5 月 17日下午5時45分許 (2)110年5月19日上午11時41分許 (1)1萬元  (2)1萬元 2 劉瑞玲 110年5月間 佯以投資金牛娛樂城云云 (1)110 年5 月 17日晚間8時6分許 (2)110年5月20日上午11時15分許 (1)1萬元  (2)10萬元 

3 戴逸承  110年5月1日某時 佯以投資網路平台虛擬貨幣云云 (1)110 年5 月 11日凌晨0時7分許 (2)110年5月11日凌晨0時19分許 (1)3000元  (2)500元 4 何依靜  110年2月間某日 佯以投資虛擬貨幣云云 (1)110 年5 月 10日晚間11時23分許 (2)110年5月11日下午4時30分許 (1)2萬元  (2)5000元 5 梁紫雪 110年5月4日下午2時 佯以依指示操作軟體「MU」獲利等語云云 110 年5 月 10日晚間8時54分許 1000元 6. 范純毓 110年5月14日下午2時 佯以網路平台投資獲利等語云云 (1)110年5月 14日晚間9時43分許 (2)110年5月18日下午2時36分許 (1)1萬元 (2)50萬元